【裁判字號】    97,勞上易,27
【裁判日期】    970730
【裁判案由】    給付資遣費
【裁判全文】
臺灣高等法院民事判決                97年度勞上易字第27號
上  訴  人  宏觀建經開發工程顧問股份有限公司
法定代理人  甲○○
訴訟代理人  詹德柱律師
被上訴人    乙○○
上列當事人間請求給付資遣費事件，上訴人對於中華民國97年2
月15日臺灣臺北地方法院96年度勞訴字第165號第一審判決提起
上訴，本院於97年7月16日言詞辯論終結，判決如下：
    主  文
上訴駁回。
第二審訴訟費用由上訴人負擔。
    事實及理由
一、被上訴人起訴主張：
  (一)被上訴人自民國84年9月1日起受僱於上訴人，前後擔任行
      政助理及經理之職務，工作地點原在台北市○○○路○段7
      號7樓之7，嗣上訴人於95年12月29日關閉其台北市之營業
      場所，將被上訴人調往基隆市○○路286巷15號上班，使
      被上訴人上下班舟車勞頓並須額外支出交通費用，經向上
      訴人提出發放交通費以為補貼之要求，上訴人先則以董事
      會決議要求被上訴人每日填寫工作日誌並於董事會提出工
      作報告，視工作量再予研議是否發放補貼，嗣被上訴人應
      上訴人指示填寫工作日誌後，上訴人之董事長竟於96年4
      月1日告知被上訴人，稱上訴人之董事會已於96年3月30日
      決議命被上訴人於96年4月30日離職，其後並於同年4月16
      日另聘接替人員與被上訴人辦理交接。被上訴人旋向台北
      市政府勞工局申訴，經該局轉請基隆市政府勞工局於96年
      5月9日召集兩造協調，被上訴人當場即依勞動基準法第14
      條第1項第6款對上訴人之代表陳清展表示終止兩造間勞動
      契約，請求給付資遣費及預告期間工資，上訴人代表當時
      雖表示同意依勞動基準法辦理，不料勞工局於96年5月16
      日再次召集兩造進行協調時，上訴人之董事長親自到場，
      竟推翻前議，拒絕給付被上訴人資遣費。
  (二)被上訴人受僱於上訴人時，係認知工作地點在當時上訴人
      營業所在地之台北市○○○路○段7號7樓之7，始同意受僱
      ，嗣上訴人命被上訴人至基隆市上班，復拒絕發給被上訴
      人交通費以為補貼，並強迫被上訴人於96年4月17日離職
      ，核其所為已違反兩造間勞動契約，致有損被上訴人之權
      益，構成勞動基準法第14條第6款之事由，被上訴人業於
      上訴人強迫被上訴人離職30日內之96年5月9日對其表示終
      止契約，即得依勞動基準法第14條第4項規定請求上訴人
      給付資遣費。被上訴人受僱期間自84年9月1日起至96年4
      月17日止，共計11年7個月，依勞動基準法第17條規定，
      上訴人應給付被上訴人11又7/12個月之平均工資；又被上
      訴人為上訴人繼續工作3年以上，依同法第16條第1項第3
      款及第3項規定，上訴人應另給付被上訴人1個月之預告期
      間工資，以被上訴人自88年5月起每月工資即為新台幣（
      下同）53,560元計算，上訴人應給付被上訴人資遣費620,
      403元及預告期間工資53,560元，惟經催討為上訴人所拒
      ，為此依上開勞動基準法規定提起本訴，聲明請求上訴人
      給付被上訴人673,963元及自起訴狀繕本送達翌日即96年7
      月13日起至清償日止，按年息5%計算之利息。
  （原審判決上訴人應給付被上訴人資遣費620,403元及加計自
    96年7月13日起算之法定遲延利息，而駁回被上訴人有關預
    告期間工資之請求。上訴人就其敗訴部分提起上訴，被上訴
    人敗訴部分則未據聲明不服而告確定。）
    並於本院聲明：駁回上訴。
二、上訴人則抗辯如下：
  (一)關於工作地點變更部分，上訴人已減少被上訴人上班時間
      ，顯予以被上訴人必要之協助：
    １、依勞動基準法施行細則第7條第1款固規定，工作場所及
        應從事之工作有關事項應於勞動契約中由勞資雙方自行
        約定，故其變更應由雙方自行商議決定。如雇主確有調
        動勞工工作必要，應符合（1）基於企業經營上所必需
        ；（2）不得違反勞動契約；（3）對勞工薪資及其他勞
        動條件，未做不利變更；（4）調動後工作與原有工作
        性質為其體能及技術所可勝任；（5）調動工作過遠，
        雇主應予以必要之協助等要件。
    ２、上訴人乃因應公司經營成本之考量，不得不將工作地點
        變更。工作地點是否「過遠」，仍應依工作性質而客觀
        認定之，本件上訴人之營業性質乃「工程開發顧問」，
        而被上訴人負責或監造之工地亦有多件於基隆地區，工
        作地點遷移至基隆市，反而更方便，應無過遠之問題。
    ３、上訴人將工作地點遷至基隆後，為體恤被上訴人通勤時
        間增加，就被上訴人工作時間予以調整。原本上班時間
        為上午8時30分至下午5時30分，而被上訴人於該職務報
        告書中亦同意以調整上班時間之方式因應工作地點之變
        更，被上訴人平均下班之時間為下午16時30分。上訴人
        於被上訴人工作地點變更後，已考量其車程往返之時間
        ，經其同意而減少其工作時間，顯然予以被上訴人必要
        之協助。故被上訴人以工作地點變更為由，而未予以「
        必要之協助」或主張所謂「必要之協助」應以金錢補償
        ，顯有誤會。因此被上訴人執此為由主張終止勞動契約
        ，顯屬無據。
  (二)被上訴人係自願離職，且經兩造於96年4月30日合意終止
      勞動契約，其請求上訴人給付資遣費，並無理由：
    １、依被上訴人於96年2月15日所提出之職務報告書第六點
        (二)7.所載，被上訴人係因工作勞累，精神壓力過大，因
        此向上訴人表示其將於96年3月31日自願離職，並懇請
        上訴人公司依法辦理資遣並召聘合適人才接替。惟關於
        被上訴人資遣之請求，經上訴人96年3月30日董事會之
        會議討論及表決結果，以「劉袓怡請求資遣案經出席董
        、監事充分討論與發表意見後，半數以上董事認為不符
        合資遣條件，不同意支付資遣費，但同意劉君於96年4
        月30日去職。」而上訴人公司董事長甲○○亦於96年4
        月1日將上開董事會會議結果通知被上訴人，此並為被
        上訴人所自認。
    ２、況依被上訴人所製作並分別於96年4月3日及4月16日所
        交付予上訴人公司之「劉袓怡4月份處理事務及休假預
        定表」所示，被上訴人於96年4月初即向上訴人表明其
        要休年假15日，求職假10日，且於4月1日之內容部分載
        明「96.3.30召開第24次董事會，同意劉袓怡去職，未
        說明資遣費問題，會後董監事至餐廳用餐」、4月2日「
        與董事長協商交接及休假日期等…」。而被上訴人於96
        年4月17日起即未再回上訴人公司上班，且上訴人亦於
        96年5月2日辦理被上訴人之勞保退保，足見被上訴人亦
        已知悉上訴人公司明確表示雖同意其於96 年4月30日離
        職，但不同意以資遣之方式使其退職。兩造已達成被上
        訴人於96年4月30日離職而終止勞動契約之合意。被上
        訴人請求上訴人比照資遣之方式給付資遣費，於法無據
        。
    並於本院聲明：
    (一)原判決不利上訴人部分廢棄。
    (二)上廢棄部分，被上訴人於第一審之訴駁回。
三、兩造不爭執之事實：
  (一)被上訴人自84年9月1日起受僱於上訴人，前後擔任行政助
      理及經理之職務，自88年5月起每月工資為53,560元。其
      工作地點原在台北市○○○路○段7號7樓之7，嗣上訴人於
      95年12月29日關閉台北市之營業場所，將被上訴人調往基
      隆市○○路286巷15號上班，經被上訴人向上訴人提出發
      放交通費之要求，未獲上訴人同意。
  (二)上訴人96年3月30日董事會決議「劉袓怡請求資遣案經出
      席董、監事充分討論與發表意見後，半數以上董事認為不
      符合資遣條件，不同意支付資遣費，但同意劉君於96年4
      月30日去職。」，上訴人公司董事長甲○○乃於96年4月1
      日將上開董事會會議結果通知被上訴人。嗣被上訴人向台
      北市政府勞工局提出申訴，經該局轉請基隆市政府勞工局
      於96年5月9日召集兩造協調，被上訴人當場依勞動基準法
      第14條第1項第6款對上訴人之代表陳清展表示終止兩造間
      勞動契約，並請求上訴人給付資遣費及預告期間工資。
  (三)上訴人於96年4月16日另聘職員接替被上訴人職務，被上
      訴人遂自96年4月17日起，未到上訴人公司上班。
四、兩造之爭點及論斷：
    被上訴人主張上訴人將其調往基隆市上班，變更工作場所，
    復不發放交通津貼，有違勞動契約，其已依勞動基準法第14
    條第6款之規定終止勞動契約，上訴人自應給付資遣費等語
    。為上訴人所否認，並以前揭情詞置辯。是本件兩造爭點為
    ：(一)兩造間之勞動契約係被上訴人依勞動基準法之規定終
    止或兩造合意終止？(二)被上訴人請求上訴人給付資遣費，
    有無理由？茲分別論述如下：
  (一)關於兩造間之勞動契約如何終止之爭點 ：
    １、按勞動基準法施行細則第7條第1款規定，工作場所及應
        從事之工作有關事項應於勞動契約中由勞資雙方自行約
        定，故其變更亦應由雙方自行商議決定。如雇主確有調
        動勞工之工作必要，應以(一)基於企業經營上所必需；(二)
        不得違反勞動契約；(三)對勞工薪資及其他勞動條件，未
        作不利之變更；(四)調動後工作與原有工作性質為其體能
        及技術所可勝任；(五)調動工作地點過遠，雇主應予以必
        要之協助，為其要件。經查：
      (1)、依被上訴人於96年2月15日提出之職務報告（下稱系
          爭職務報告）所載，95年12月29日上訴人公司第4屆
          董事會為開源節流，決議將原台北市辦公室遷移至基
          隆市○○路（見本院卷頁72）。又兩造所簽訂之人員
          聘用契約書第5條約定：「乙方（即被上訴人）任職
          期間，應接受甲方（即上訴人）工作之指派、調遣，
          不得拒絕，及遵守甲方有關一切規定…」等語，足見
          兩造間之勞動契約並無不得變更工作地點之限制。而
          被上訴人於工作地點變動後，其薪資並未變更，調動
          後工作與原有工作性質及內容相同。是上訴人主張其
          基於經營成本之考量，而有調動被上訴人工作地點之
          需要，衡情非虛。惟被上訴人住所在台北市北投區，
          其工作地點原在上訴人之台北市區辦公室，為兩造所
          不爭執，經上訴人調往基隆市○○○○路途距離台北
          市住所甚遠，通勤往來自需較調動前耗費更多之時間
          及費用，依上開說明，上訴人自應予以必要之協助。
      (2)、上訴人主張被上訴人於工作地點調動前，原本下班時
          間為下午5時30分，至基隆工作後之下班時間則提前
          至下午4時30分，業據提出被上訴人96年3月份工作日
          誌（見本院卷頁60-62）為證，並為被上訴人所不爭
          執，參以被上訴人於系爭職務報告亦記載「職願意遵
          照公司政策，勞資方協調出因應搬遷基隆後訂出上班
          時間」等語（見本院卷頁74）。則上訴人主張為因應
          工作地點之變更，兩造已合意調整下班時間乙節，堪
          以採信。又被上訴人調至基隆工作後之上班時間為8
          時30分，為兩造所不爭執，觀之上訴人所提出被上訴
          人96年3月份工作日誌，被上訴人實際上班時間均在
          上午7時30分至8時30分之前，該月份在上午8時前上
          班日數有10天（見本院卷頁60-62），而被上訴人每
          天須於台北車站搭乘7時28分之火車，始得於8時30分
          抵達基隆辦公室上班，此有系爭職務報告可稽（見本
          院卷頁72），每天來回搭乘火車之車資逾100元（見
          本院卷頁40）。互核以觀，堪認被上訴人於工作地點
          變動至基隆後，每日需增加往返台北之交通時間約2
          個小時及交通費用逾100元，則其因此於上訴人同意
          提前半小時下班之外，要求上訴人發放交通津貼，核
          屬雇主調動勞工工作應為必要協助之範圍。是被上訴
          人以上訴人調動工作地點過遠而拒絕給付交通津貼，
          主張有損被上訴人之利益等情，衡情尚非無據。
    ２、觀之被上訴人於系爭職務報告第六項(二)建議之第6.及7.
        點所載：「公司開源節流政策如欲減輕支出另聘適當人
        才，職亦秉持尊重與承受，惟職自深思工作期間有對公
        司造成負擔與傷害？堅持執行董事會政策有錯嗎？對現
        今工作量與公司經營理念無法適應，請董事們考量職堅
        守崗位達11年，『請依據勞基法第11條第2、4款規定辦
        理資遣』」、「職自認不是打字員，所以在繕打資料時
        ，常會有打錯之情事，職亦非全能，無法身兼所有職務
        ，身體上的勞累可以忍受但精神上無法應付的壓力，確
        也是辦公室搬家後的煎熬，無法達成上級所交付之任務
        ，職預計於96年3月31日在公司找人交接後離開服務達
        11年餘之工作崗位，懇請『依法辦理資遣』並積極召聘
        合適人才接替」等文義（見本院卷頁74-75）。被上訴
        人固表達其於工作地點變更後身心俱疲之情，惟仍僅請
        求上訴人依勞動基準法規定於96年3月31日予以資遣，
        依上開文義尚難認其有無條件自行辭職之表示。而關於
        被上訴人上開資遣之請求，經上訴人96年3月30日召開
        第4屆董事會會議討論，決議「劉袓怡請求資遣案，經
        出席董、監事充分討論與發表意見後，半數以上董事認
        為不符合資遣條件，不同意支付資遣費，但同意劉君於
        96年4月30日去職，並辦妥職務交接。」，有該董事會
        議事錄在卷可稽（見本院卷頁28）。由此堪認，上訴人
        拒絕被上訴人所提出於96年3月31日資遣之請求，另再
        片面提出要求被上訴人於96年4月30日離職之表示，即
        難認兩造已達成於96年3月31日終止勞動契約之合意，
        核與勞動基準法雇主得片面終止勞動契約之規定亦有不
        合，自不生終止勞動契約之效力。嗣上訴人公司董事長
        甲○○於96年4月1日將上開董事會會議結果通知被上訴
        人，為兩造所不爭執，惟被上訴人於接獲該通知後，旋
        即向台北市政府勞工局提出申訴，經該局轉請基隆市政
        府勞工局定於96年5月9日召集兩造協調，亦如上述，足
        見被上訴人顯然不同意上訴人所提出96年4月30日終止
        勞動契約之要求。則上訴人主張兩造合意於96年4月30
        日終止勞動契約云云，尚不足採。
    ３、再依被上訴人製作之「劉袓怡4月份處理事務及休假預
        定表」所示，96年4月1日內容為「96.3.30召開第24次
        董事會，同意劉袓怡去職，未說明資遣費問題，會後董
        監事至餐廳用餐」、4月2日內容為「與董事長協商交接
        及休假日期等…」，4月16日移交與上訴人指派之人（
        見本院卷頁58），準此，被上訴人所辯上訴人於96年3
        月30日董事會決議後即通知被上訴人於96年4月30日離
        職，並於同年4月16日另聘接替人員與被上訴人辦理交
        接等情，應堪採信。又上開「劉袓怡4月份處理事務及
        休假預定表」自4月17日起至4月30日內容為「求職假或
        年休假」，而被上訴人自96年4月17日後未再至上訴人
        公司上班，亦為兩造所不爭執。互核以觀，堪認被上訴
        人仍係要求上訴人依勞動基準法第11條辦理資遣，故於
        上訴人逕行另聘他人要求交接致無法上班後，即以同法
        第16條第2項規定「求職假」或年休假之方式處理。參
        以上訴人迄至96年5月9日基隆市政府勞工局召開勞資爭
        議協調會時，亦僅表示「同意依勞動基準法辦理」，均
        未敘及兩造勞動契約已於96年4月30日合意終止，亦有
        協調會議記錄附卷足憑（見原審96年度北勞調字第116
        號卷，下稱調字卷，頁15）。益徵，上訴人以被上訴人
        於96年4月17日起未再至公司上班及上訴人於96年5月2
        日辦理被上訴人之勞保退保為由，主張兩造已達成被上
        訴人於96年4月30日離職而終止勞動契約之合意，顯屬
        無據。
    ４、綜此，被上訴人因上訴人調動其工作地點致增加交通時
        間及勞費，因此要求上訴人發放交通津貼以為必要之協
        助，核屬有據，乃上訴人持續拒絕給付，已有損被上訴
        人之利益；嗣上訴人又逕以董事會決議片面要求被上訴
        人於96年4月30日離職，顯與勞動基準法雇主得片面終
        止勞動契約之規定不合，復另聘他人要求交接拒絕被上
        訴人之勞務給付，則被上訴人於96年5月9日基隆市政府
        勞工局召開勞資爭議協調會時，以上訴人違反勞動契約
        為由，對上訴人終止勞動契約（見原審調字卷頁15），
        即與勞動基準法第14條第1項第6款、第2項規定並無不
        合。準此，兩造間之勞動契約關係係於96年5月9日因被
        上訴人終止之表示而消滅。
  (二)被上訴人請求上訴人給付資遣費，有無理由？
    １、本件被上訴人於96年5月9日依勞動基準法第14條第1項
        第6款、第2項規定，終止兩造間之勞動契約，為有理由
        ，既如上述，則被上訴人依同法第14條第4項準用第17
        條之規定，請求上訴人發給資遣費，於法有據。
    ２、按勞工在同一雇主之事業單位繼續工作，每滿一年發給
        相當於一個月平均工資之資遣費，其剩餘月數，以比例
        計給之。未滿一個月者以一個月計，為勞動基準法第17
        條所明定。所謂平均工資，依同法第2條第4款規定，係
        指計算事由發生之當日前6個月內所得工資總額除以該
        期間之總日數所得之金額。被上訴人自88年5月起每月
        工資為53,560元，既為上訴人所不爭，則依上開規定，
        以被上訴人自84年9月1日起受僱於上訴人，至96年4月
        17 日未再到上訴人公司上班為止計11年8個月，按上開
        平均工資計算，被上訴人得請求之資遣費為624,867元
        （11×53,560＋8×53,560÷12＝624,867，元以下4捨5
        入），則被上訴人提起本訴請求其中11年7個月計算之
        資遣費620,403元（11×53,560＋7×53,560÷12＝620,
        403，元以下4捨5入），即屬有據。又依勞動基準法第
        17條規定計算之資遣費，應於終止勞動契約30日內發給
        ，為同法施行細則第8條所明定。據此規定，上訴人應
        付被上訴人之資遣費，即應在被上訴人終止勞動契約後
        30日之96年6月9日給付。而給付有確定期限者，債務人
        自期限屆滿時起，負遲延責任；遲延之債務，以支付金
        錢為標的者，債權人得請求依法定利率計算之遲延利息
        ；應付利息之債務，其利率未經約定，亦無法律可據者
        ，週年利率為百分之五，民法第229條第1項、第233條
        第1項前段、第203條定有明文。上訴人迄未給付上開資
        遣費，被上訴人請求上訴人加付自96年7月13日起至清
        償日止，按年息5%計算之利息，亦屬有據。
五、綜上所述，被上訴人依勞動基準法第14條第4項準用同法第
    17條之規定，請求上訴人給付資遣費620,403元及自96年7月
    13日起至清償日止，按年息5%計算之利息部分，為有理由，
    應予准許。是則原審判命上訴人如數給付，於法並無違誤。
    上訴意旨指摘原判決不當，求予廢棄改判，為無理由，應予
    駁回。
六、據上論結，本件上訴為無理由，依民事訴訟法第449條第1項
    、第78條，判決如主文。
中    華    民    國    97    年    7     月    30    日
                      勞工法庭
                        審判長法  官  張  蘭
                              法  官  黃麟倫
                              法  官  鄭純惠
正本係照原本作成。
不得上訴。
中    華    民    國    97    年    8     月    1     日
                              書記官  劉麗芬


司法院資訊處製作；財團法人民間司法改革基金會備份。
